【裁判字號】    90,上訴,3102
【裁判日期】    901205
【裁判案由】    違反臺灣地區與大陸地區人民關係條例
【裁判全文】
臺灣高等法院刑事判決                            九十年度上訴字第三一二號
    上  訴  人  甲○○
    即  被  告
    選任辯護人  邱創舜
右上訴人因違反臺灣地區與大陸地區人民關係條例案件，不服臺灣臺北地方法院八十
九年度訴緝字第一九三號，中華民國九十年七月十九日第一審判決（起訴案號：臺灣
臺北地方法院檢察署八十四年度偵字第一六四八二號、及移送併辦案號：臺灣士林地
方法院檢察署八十五年度偵字第六六七五號）提起上訴，本院判決如左：
    主      文
上訴駁回。
    事      實
一、甲○○前於民國（下同）八十三年間因違反懲治走私條例案件，經臺灣高等法院
    判處有期徒刑一年確定，並於九十年八月十八日縮短刑期執畢出監。甲○○竟基
    於概括犯意，先於八十四年間擔任中華民國船舶即蘇澳籍ＣＴ二－三四七二號「
    進昌壹號」漁船船長時，僱用潘聰德、蔡懷明為該船船員，另馬士狀（潘聰德、
    蔡懷明、馬士狀三人均已結案）則負責該船輪機部，甲○○並與潘聰德、蔡懷明
    、馬士狀三人，受綽號「阿利」之不詳姓名男子委託，而以共同犯意聯絡，以每
    接運乙名大陸偷渡客，可獲新台幣（下同）五千元酬勞代價，於八十四年七月十
    八日二十時許，未經主管機關許可，自基隆深澳漁港報關出港後，先駛至大陸福
    建省松下港，復於同年月二十日十七時許，由松下港駛往東引外海二十浬處，以
    ＳＳＢ無線電（頻率一二三五六八），聯絡代號「阿飛」之大陸機帆船前往會合
    後，甲○○等於同年月二十一日凌晨二時許在該處接駁林觀興等四十八名未經內
    政部警政署入出境管理局許可入境之大陸人士登上「進昌壹號」漁船，並即啟航
    駛返臺灣。原擬於同年月二十二日凌晨二時許，在深澳港外，交由綽號「阿利」
    者接駁上岸，使該四十八名大陸人士非法進入臺灣地區，惟因未能及時聯絡「阿
    利」，故駛至澎佳嶼附近等候，迄同年月二十二日十時許，甲○○等始接獲「阿
    利」指示，要其將船駛往深澳港外等候，然於同年月二十二日十七時零五分許行
    至臺北縣瑞芳鎮鼻頭角外海五、五海浬處即為警查獲。
二、甲○○復承前概括犯意，於擔任中華民國船舶即ＣＴ二－三九六四號「滿益號」
    漁船船長時，與翁連海（另案審理）基於共同犯意聯絡，於八十四年九月二十六
    日十九時五十五分駕滿益號漁船向北縣警察局崁仔腳漁港派出所報關出港，即駛
    至大陸地區福建省平潭縣馬尾港靠泊修船，於十月十五日船修復後，乃於同年十
    月十六日凌晨二時許，在馬祖東南方二十海浬處與大陸木殼船接駁，載運林齊發
    等十一名未經內政部警政署入出境管理局許可入境之大陸人士登上「滿益號」漁
    船，並即啟航駛返臺灣，預計於十月十七日凌晨載返臺灣龜山島附近海域等待船
    舶接運，嗣於同年十月十六日十五時許，在臺北縣三芝鄉后厝外海十一、五海浬
    處為警發現，甲○○迅速駕船逃逸，惟仍於同日十六時二十分許，在臺北縣三芝
    后厝外海十九浬處為警登船緝獲。
三、案經內政部警政署保安警察第七總隊第一大隊第五中隊報請臺灣臺北地方法院檢
    察署檢察官偵查起訴。
    理      由
一、上訴人即被告甲○○經合法傳喚雖未到庭，其於警訊、偵查固坦承於右揭事實欄
    所載時間至大陸地區載運大陸人士，惟否認有任何違反臺灣地區與大陸地區人民
    關係條例犯行，辯稱略以：「二次行為被查獲之地點均在公海上」云云，惟查：
(一)、被告甲○○於警詢及偵查初訊時供承之詞，核與同案被告潘聰德、馬士狀、蔡懷
    明、翁連海及林觀興等四十八名、林齊發等十一名大陸人士於警訊時供述情節相
    符，又林觀興、林齊發等人為大陸地區人民，業據其於警訊時供述在卷，並有內
    政部警政署保安警察第七總隊第一大隊第五中隊非法入境大陸漁（人）民基本資
    料表乙份、查獲大陸人民偷渡入境初步偵訊（調查）資料表、偵訊（調查）筆錄
    各四十八份（內政部警政署保安警察第七總隊第一大隊第五中隊刑事偵查卷宗，
    下稱警卷，第十四頁至第一五九頁）及內政部警政署保安警察第七總隊第一大隊
    第一中隊非法入境大陸漁（人）民基本資料表乙份、查獲大陸人民偷渡入境初步
    偵訊（調查）資料表、偵訊（調查）筆錄各十一份（警卷第十九頁至第五二頁）
    附卷足憑。
(二)、被告於八十四年七月二十二日第一次被查獲之地點在臺北縣瑞芳鎮鼻頭角外海五
    、五海浬處，迭據被告於警訊、偵查供承：「（你今日即八十四年七月二十二日
    因何事至本中隊作筆錄？）我於今日下午十七時許駕進昌壹號漁船預計返臺，在
    鼻頭外海五. 五海浬處遇貴中隊警艇臨檢」、「（何處被查獲？）鼻頭角外海五
    . 五海浬處，屬瑞芳鎮管轄」等語（警卷第四頁、第二一八頁）並與同案被告馬
    士狀於警訊、偵查供稱：「（你於本月二十二日因何事至本中隊接受偵訊筆錄？
    ）我因乘坐進昌壹號漁船載運大陸偷渡犯，在鼻頭角外海五、五海浬處，大約十
    七時零五分被貴中隊警艇當場查獲，所以才來製作筆錄」、「（何處被查獲？）
    鼻頭角外海五 .五海浬處，屬瑞芳鎮管轄」、「（本要到何處上岸？）不清楚，
    是在鼻頭角外海被查獲」等語相符（警卷第十三頁、第二一八頁、二六二四號原
    審卷第三十頁）並有內政部警政署保安警察第七總隊第一大隊第五中隊臨檢紀錄
    表檢附地圖乙份及現場照片八幀（警卷第一六○頁至第一六一頁、第一六二頁至
    第一六三頁）在卷可稽，且經被告簽名捺印無訛，是被告所辯：「我是在澎佳嶼
    東方二十多海浬處為警查獲」云云，顯係臨訟卸責之詞，足證被告第一次被查獲
    地點為臺北縣瑞芳鎮鼻頭角外海五. 五海浬處應堪認定。
(三)、被告雖辯稱：「於八十四年十月十六日第二次被查獲之地點在臺北縣三芝鄉后厝
    十九海浬處」云云，惟被告於警訊供稱：「（你今日即八十四年十月十六日因何
    事至本中隊偵訊筆錄？）在三芝后厝外海十一. 五浬發現貴中隊警艇，故迅速逃
    逸，經一番逃脫，仍無法脫離警艇追逐，終在后厝外海十九浬十六時二十分被警
    艇登船查獲，方來貴隊偵訊筆錄」等語（警卷第二頁）。經核與證人即內政部警
    政署保安警察第七總隊淡水中隊小隊長陳建興證稱：「（何處發現？）在十一、
    五海浬處」、「（你們在何處發現？）十一、五海浬處，我們船也經過他們，他
    們船頭也有警報器，他們就跑」相符（併案偵辦九五四○偵卷第二一頁至第二二
    頁），此外，並有內政部警政署保安警察第七總隊第一大隊第一中隊臨檢紀錄表
    檢附地圖乙份及現場照片四幀（警卷第十六頁至第十八頁、併案偵辦九五四○偵
    卷第七頁至第八頁）在卷可稽，並經被告簽名捺印無訛，可知內政部警政署保安
    警察第七總隊第一大隊第一中隊係於三芝鄉后厝十一、五海浬處即已發現被告，
    而追逐至三芝鄉后厝十九海浬處始緝獲被告，故被告所辯第二次被查獲地點在臺
    北縣三芝鄉后厝十九海浬顯非可採，足證被告第二次被查獲地點為臺北縣三芝鄉
    后厝十一、五浬處亦可認定。
(四)、按「臺灣地區」依臺灣地區與大陸地區人民關係條例第二條第一款規定係指臺灣
    、澎湖、金門、馬祖及政府統治權所及之其他地區，又政府之統治權及於領土、
    領海及領空，依總統六十八年十月八日（六八）臺統義字第五０四六號命令公布
    ，中華民國之領海為自基線至其外側十二海里之海域，因此自臺灣海岸基線起至
    外側十二海浬之海線，均為我國之領海，屬於臺灣地區。被告於八十四年七月二
    十二日第一次被查獲之地點在臺北縣瑞芳鎮鼻頭角外海五、五海浬處，即內政部
    警政署保安警察第七總隊第一大隊第五中隊臨檢紀錄表檢附地圖標註之東經一二
    一度二十二分、北鍏二十五度十二分，經查在顉海基線以內，屬內水範圍，視同
    領土；又被告於八十四年十月十六日第二次被查獲之地點在臺北縣三芝鄉后厝十
    一、五海浬處，經查上開領域無明確經緯坐標，無法精確測量其距我國第一批領
    海基線距離，但以后厝臨海岸線為中心劃半徑十一、五浬之半圓海域，均在我國
    第一批領海基點彭佳嶼２（Ｔ５）經麟山鼻（Ｔ６）至大崛溪（Ｔ７）基線段十
    二浬內，而依中華民國領海及鄰接區法第三條規定，上開海域在我國十二浬領海
    範圍內，此有內政部九十年十月八日台（九十）內地字第九○六一九○七號函乙
    份及所附中華民國第一批領海基線、領海及鄰接區外界線令、中華民國第一批領
    海基線表及簡圖影本各乙份在卷可憑（本院卷第三一頁至第三七頁）。故被告嗣
    後於原審辯稱其兩次行為均係航行公海未駛入臺灣地區云云，應不足採。至前揭
    進昌壹號及滿益號漁船，均為中華民國船舶，分別有機漁船進出港檢查表，及臨
    檢紀錄表、中華民國漁船船員手冊等在卷可查。
(五)、綜上，本件事證明確，被告所辯應不足取，其犯行足以認定。
二、被告甲○○分別於前開時地以非法之方式，接駁林觀興等四十八名及林齊發等十
    一名未經內政部警政署入出境管理局許可入境之大陸人士登上漁船，並即啟航駛
    返臺灣，分別行至臺北縣瑞芳鎮鼻頭角外海五、五海里處、臺北縣三芝鄉后厝十
    一、五浬處，已屬於進入臺灣地區而為警查獲，核其所為係違反臺灣地區與大陸
    地區人民關係條例第十五條第一款之規定，應依同條例第七十九條第一項規定處
    斷，又被告未經主管機關許可，而航行至大陸地區，核其所為，係犯臺灣地區與
    大陸地區人民關係條例第八十條第一項前段中華民國船舶未經許可航行至大陸地
    區罪。再被告甲○○分別與同案被告蔡懷明、潘聰德、馬士狀及未經起訴綽號「
    阿利」之男子等五人間，及與翁連海二人間，分別對於前開先後兩次犯罪，有犯
    意之聯絡與行為之分擔，故均為共同正犯，而被告被查獲之二次行為所犯上述二
    罪間，有方法結果之牽連關係，為牽連犯，應依刑法第五十五條規定從一重之臺
    灣地區與大陸地區人民關係條例第七十九條第一項處斷，又被告先後兩次行為，
    時間緊接，犯意概括，且基本犯罪構成要件相同，應依連續犯論以一罪。被告八
    十四年十月十六日該次犯行雖未據起訴，惟此部分與已起訴部分，有連續犯裁判
    上一罪關係，另公訴意旨未敘及臺灣地區與大陸地區人民關係條例第八十條第一
    項之罪，然因此部分與已起訴部分具有方法結果之牽連犯裁判上一罪之關係，是
    依刑事訴訟法第二百六十七條之規定，均為起訴之效力所及，應一併審理。再臺
    灣地區與大陸地區人民關係條例第八十條第一項前段之規定雖僅處罰船舶之所有
    人、營運人、船長或駕駛人，係因身分成立之罪，然蔡懷明、潘聰德、馬士狀、
    未經起訴綽號「阿利」之男子及翁連海與被告即船長甲○○共同實施，其雖不具
    該特定身分，惟依刑法第三十一條第一項之規定，仍以共犯論。
三、原審認被告罪證明確，並適用臺灣地區與大陸地區人民關係條例第七十九條第一
    項、第八十條第一項、刑法第十一條前段、第二十八條、第五十六條、第五十五
    條之規定，爰審酌被告之品行、素行非佳、犯罪之動機及目的係因貪圖獲利、而
    以接運偷渡之手段為之、且連續兩次被查獲，又係擔任漁船船長為主要行為人，
    及犯後雖未坦承犯罪，惟態度尚稱良好等一切情狀，量處有期徒刑十月，經核原
    判決認事用法並無不合，量刑之諭知亦屬妥適，上訴人即被告上訴意旨以被告無
    一技之長，妻子亡故，有子女在學，全家靠被告一人之力以維家計等，要求從輕
    量刑，然被告之前於八十三年間因違反懲治走私條例案件，經臺灣高等法院判處
    有期徒刑一年確定，仍為本件類似犯行，而本件又係連續犯，原審復已量處較前
    案一年為低之有期徒刑十月，是其指摘原判決不當，要求從輕量刑，為無理由，
    應予駁回。
四、被告經合法傳喚，無正當理由不到庭，有送達證書在卷可稽，而選任辯護人業到
    庭為被告辯護且聲請一造辯論判決，爰不待其陳述，逕行判決。
據上論斷，應依刑事訴訟法第第三百六十八條、第三百七十一條，判決如主文。
本案經檢察官鍾鳳玲到庭執行職務
中      華      民      國    九十    年      十二      月      五      日
                                臺灣高等法院刑事第七庭
                                    審判長法  官  吳  啟  民
          法  官  林  瑞  斌
                                          法  官  施  俊  堯
右正本證明與原本無異。
如不服本判決應於收受送達後十日內向本院提出上訴書狀，其未敘述上訴之理由者並
得於提起上訴後十日內向本院補提理由書（均須按他造當事人之人數附繕本）。
                                          書記官  高  柑  柏
中      華      民      國    九十    年      十二      月      五      日
附錄：本案判刑論罪科刑法條全文
臺灣地區與大陸地區人民關係條例第七十九條第一項
違反第十五條第一款規定者，處五年以下有期徒刑、拘役或科或併科新台幣五十萬元
以下罰金。
臺灣地區與大陸地區人民關係條例第八十條第一項
中華民國船舶、航空器或其他運輸工具所有人、營運人或船長、機長、其他運輸工具
駕駛人違反第二十八條第一項規定航行至大陸地區者，處三年以下有期徒刑、拘役或
科或併科新台幣一百萬元以上一千五百萬元以下罰金，但航行至大陸地區行為係臺於
船長或機長或其他運輸工具駕駛人自行決定者，處罰船長或機長或駕駛人。


司法院資訊處製作；財團法人民間司法改革基金會備份。
